【裁判字號】    88,上訴,2158
【裁判日期】    890322
【裁判案由】    偽造文書等
【裁判全文】
臺灣高等法院刑事判決                  八十八年度上訴字第二一五八號
    上 訴 人即
    自  訴  人  丁○○
                丙○○
    代  理  人  戊  ○律師
    上  訴  人
    即  被  告  乙○○
    選      任
    辯  護  人  高進福
                高涌誠
                陳幼蘭
右自訴人，因被告偽造文書等案件，不服臺灣台北地方法院八十六年度自字第一０二
六號，中華民國八十八年四月二十二日第一審判決兩造均提起上訴，本院判決如左：
    主      文
原判決撤銷。
乙○○連續行使偽造私文書，足以生損害於公眾及他人處有期徒刑壹年貳月；又連續
行使偽造私文書，足以生損害於公眾及他人，處有期徒刑壹年，應執行有期徒刑貳年
、緩刑年。
    事      實
一、乙○○與陳日津為姐弟之關係，緣陳日津於民國八十年九月間中風行動不便而在
    家療養，自八十一年五月六日起至天恩安養院療養，並由乙○○照料其起居生活
    。坐落在臺北市○○區○○段三小段四五六地號土地及其上建物建號一五八九號
    即門牌為臺北市○○路○段一五○巷四○一弄二一號三樓房屋本為陳日津所有，
    乙○○竟基於概括之犯意，於八十一年六月間，利用無人處理陳日津家中事務，
    代為保管之便，盜用陳日津印章，偽造建築改良物買賣所有權移轉契約書、土地
    登記申請書，明知並無前開買賣之事實，且陳日津並無移轉前開建物予乙○○之
    意，委由不知情之代書甲○○、易美向臺北市松山地政事務所辦理將前開建物移
    轉至乙○○名下之登記申請，而使地政事務所承辦之公務人員登載於所掌之公文
    書，另因土地增值稅過高，乙○○即續前之概括犯意，於同年八月間，委由不知
    情之甲○○、易美，以同一方法偽造與陳日津間之抵押權設定契約書及土地登記
    申請書，持向臺北市松山地政事所辦理債權額新臺幣（下同）三百萬元之抵押權
    設定，亦使地政事務所承辦人員登載於所掌之公文書，均足生損害於陳日津及地
    政事務所對於地籍登記管理之正確性。嗣陳日津於八十六年七月二十四日凌晨一
    時許逝世（因七十五年與妻汪祖玫離婚女丁○○因車禍以輪椅代步丙○○獨負家
    計均不在陳日津身邊）詎乙○○竟另生意圖為自己不法之所有取得陳日津所遺郵
    局存簿儲金存摺，印章及台灣銀行信義分行存摺於陳日津逝世當日中午基於概括
    之犯意，意圖為自己不法之所有，至位於臺北市○○○路、金山南路口附近郵局
    及臺灣銀行信義分行，連續盜用陳日津印章於提款單及取款憑條，持以領款，致
    使該郵局及銀行職員陷於錯誤，分別交付三十二萬四千九百元及四十四萬八千元
    予乙○○，合計領得七十七萬二千九百元侵占入已，並將其中七十六萬四千九百
    元存入其女郭君亮郵局帳戶，足生損害於郵局、臺灣銀行及陳日津之繼承人丁○○、丙○○。嗣丁○○及丙○○於辦理繼承手續中，發現該房屋已移轉於乙○○
    名下存款被領始知上情。
二、案經陳日津之女丁○○、丙○○提自訴。
    理      由
一、訊據被告固坦承有移轉前開土地、建物至自己名下，並於八十六年七月二十四日
    至郵局及臺灣銀行提領陳日津七十七萬二千九百元之事實，惟矢口否認有何侵占
    之犯行，辯稱：該土地、建物原均係其母親所有，嗣母親去逝，為節省稅金，而
    由其兄陳日津繼承，於八十一年六月二十六日移轉至伊名下，印章、權狀、印鑑
    證明均係陳日津於八十一年三月在臺北市信義區公所交付，並無偷偷過戶情事另
    郵局及臺灣銀行存摺、印章係陳日津去逝後當晚在其衣服及枕頭下找到，於嗣後
    之八十六年七月二十四日領取郵局及銀行款項，轉入其郵局帳戶內，係為支付陳
    日津喪葬費用而領出，並無不法所有意圖，其後聯絡到自訴人等，八十六年七月
    二十四日當天即交付金鍊等物予自訴人，且告之領款及為辦喪事、結算安養院費
    用、向其借用五十萬元等所有費用後再行返還結餘之款項，嗣後自訴人稱喪事將
    自行辦理，曾於八十六年十一月七日聲請調解欲返還自訴人等，惟均調解不成立
    云云。
二、經查，
（一）房屋移轉登記及土地抵押權設定部分：
    １坐落臺北信義區○○段○○段四五六地號土地，門牌號碼為臺北市○○路○段
      一五○巷四○一弄二一號三樓之房屋，原係登記為陳日津名義，於八十一年六
      月二十六日由被告持陳日津之印鑑證明、印鑑章及前開房權狀等文件交甲○○
      向臺北市松山地政事務所辦理移轉登記於被告，被告並於同年八月，以同一方
      法辦理債權額三百萬元之抵押權設定，業經被告自承無訛，並有臺北市松山地
      政事務所八十一年信義字第一九六五○號登記申請案卷在卷可查，被告雖辯稱
      ：該屋係其所有，為節省稅捐，故先登記於陳日津名下；另其上土地所設定三
      百萬元抵押權部分係因陳日津自七十一年起即在外刷卡欠錢，由伊母親支付，
      其母親生病期間，陳日津無法支付醫藥費，全由伊支付，故陳日津曾立借據，
      又到處作保，故設定抵押權云云。然查被告及陳日津母親陳林筠死亡（七十一
      年二月二十日死亡）後，被告於七十一年四月五日立下字據拋棄繼承，亦經被
      告坦認在卷，且有土地建築改良物登記申請書、登記清冊、繼承系統表、繼承
      權拋棄書、遺產稅免稅證明書、遺產明細表各一件、印鑑證明二件附卷足憑。
      另證人甲○○證稱：八十一年六月十六日確受乙○○所託，辦理臺北市○○區
      ○○段三小段四五六土地上建物之過戶事宜，該屋係陳日津名義，未曾見過陳
      日津本人，因乙○○說陳日津行動不便，與陳日津又係姊弟關係，故由其處理
      ，證件等係乙○○交付，以買賣方式辦理；乙○○並稱陳日津行動不便，家人
      不在臺灣，無人照顧，由其代為照顧，又說該屋上一代如何安排，實際該屋係
      其所有；一般如非本人辦理過戶，均要求確認身分，本件有親屬關係，又有印
      鑑證明、印鑑章、所有權狀等故未確定陳日津之本意；又另代辦該筆土地抵押
      權設定，乙○○原想一併移轉，惟增值稅過高，故乙○○同意改為抵押權設定
      ，陳日津與乙○○驗有無債權債務關係及三百萬元之抵押權，伊不清楚等語。
      證人易美則稱：本件抵押權為伊代辦，印鑑證明等文件為乙○○交付未曾見過
      陳日津本人等語，是依代書甲○○、易美所證，雖為之辦理移轉及抵押權登記
      ，惟均未曾見過陳日津，證件等物均由被告所交付，並謊稱陳日津交其處理，
      家人不在臺灣，且被告原欲與土地一併辦理過戶，因增值稅過高而作罷，改為
      設定抵押權等情，甲○○、易美均係被告所找之代書，與被告亦任何仇怨，應
      無誣指之理。至被告雖指陳日津積欠其借款及安養費用，又到處作保，故以其
      土地為抵押云云，就其債務除借款五十萬元外，餘如數額、作保之對象、內容
      等均未提出何證據供法院調查，且所辯辦理抵押權之原因與辦理該抵押權登記
      之代書甲○○所證內容顯有矛盾。被告雖另以當時係為節省稅捐，故先登記於
      陳日津名下，該屋確為其所有，然依土地稅法第二十八條之規定，土地增值稅
      於因繼承而移轉所有權時免徵，若依被告所言，則其於繼承時拋棄繼承，再由
      陳日津移轉登記於自己名下，反而需課徵土地增值稅，所辯亦與常情不符，洵
      不足採。
    ２證人徐德明即陳日津之理髮師證稱：伊係陳日津之理髮師，八十二年間陳日津
      第二次中風，無法行走，住進天恩安養院，陳日津三樓房屋出租二房間，自己
      保留一房間，其房屋稅單名義人仍為陳日津。後房客張小姐欲搬家將稅單拿至
      一樓要求轉交陳日津，稅單名義人改為乙○○，乙○○帶陳日津來理髮，伊交
      付稅單予陳日津後，二人即吵架，渠等以福州話吵，聽不懂吵什麼，之後除二
      、三次係乙○○帶陳日津理髮外，餘均為乙○○之夫帶陳日津理髮等語。證人
      潘鳳如即陳日津之看護則證稱：八十一年五月六日陳日津住院至同年十二月間
      止，其間某日陳日津身分證、印章遺失，後稱可能被乙○○取走，因其姊弟常
      吵架，音量很大，惟因渠等吵架伊聽不懂，不知陳日津是否質問乙○○，身分
      證章事後有找到，惟陳日津仍很生氣；曾與乙○○聊天談及因僱用看護，怕財
      產被看護侵奪，故將財產過戶至自己名下；另陳日津與乙○○曾為房屋稅金事
      吵架，僅知係為房屋事吵架，餘均係福州話聽不懂等語。證人雷霆指稱：係經
      羅光潤介紹認識陳日津，為陳日津房客，原與陳日津訂約，租金亦交交付陳日
      津，後陳日津到安養院，租金即應乙○○要求交付乙○○，月租為七千元，每
      年換約等語，證人李興華結證稱：為陳日津同學及同事，與陳日津交情很好，
      曾至天恩安養院探視，陳日津曾談及房子原欲留予孩子，現在沒有了等語；證
      人李才斌則稱：為陳日津之同學及同事，陳日津病後曾至天恩安院探視，陳日
      津稱：房子給第二個女兒住，現被乙○○過戶，未經他同意，當時乙○○不在
      場，惟不知所指為何棟房子等語。證人羅光潤亦稱：為陳日津電信單位之同事
      ，陳日津曾告知該處一、三樓房屋均為其所有，且稱要出租房間，故而介紹雷
      霆向陳日津租屋；嗣後陳日津曾在安養院電告該屋過戶予乙○○，陳日津並不
      同意，陳日津稱該屋欲留予其兒女等語，依上開證人徐德明、潘鳳如、雷霆、
      李才斌、羅光潤、李興華等人，或為陳日津理髮師、看護，或為陳日津之友，
      身分不一，所證之內容則互核相符，足認陳日津確未委託被告乙○○處理上開
      房屋。
    ３證人陳晉炎亦二次於原審到庭結證稱：伊與陳日津為陸軍官校之同學，八十六
      年七月二十一日或二十二日，陳日津曾電告其病為乙○○害的，其退休金計三
      百八十萬元，僅讓其知悉一百八十餘萬元，餘二百餘萬為乙○○保管，未曾聽
      聞被告與陳日津為房屋事爭吵等語（原審八十六年十二月二十二日訊問筆錄）
      ；又稱：陳日津不知其將死亡，故未交代後事，於陳日津死亡後，乙○○曾電
      告欲在農曆七月前辦喪事，且乙○○稱陳日津之存款二百萬元及房屋已返還其
      女丁○○等人，後發現乙○○過戶予自己，乙○○稱係怕陳日津將房屋過戶予
      看護朱姓女子，後乙○○又稱是否過戶予陳日津之女兒，須看其女之表現，所
      指之房屋係指三樓部分，因一樓部分係登記陳日津之妻名義；乙○○在安養院
      時並稱保管二百萬元不讓陳日津知道，欲以利息支付安養院費用等語（原審八
      十七年一月十三日訊問筆錄）。被告表明該屋係陳日津所有，惟因事後移轉登
      記事為人所發覺，即以恐財產為人所侵吞為設詞掩蓋犯行。
    ４綜上所述，足認被告確有未經陳日津授權，即盜用陳日津之印章、印鑑證明等
      ，以之偽造買賣契約書及抵押權設定契約等犯行。
（二）領存款部分被告於陳日津死亡當天（八十六年七月二十四日）即至位於臺北
      市○○○路、金山南路口附近郵局及臺灣銀行信義分行，分別領取陳日津郵局
      及銀行存款三十二萬四千九百元及四十四萬八千元，合計領得七十七萬二千九
      百元，並將其中七十六萬四千九百元存入其女郭君亮郵局帳戶，業據被告坦認
      在卷，且經原審向郵政儲金匯業局及臺灣銀行信義分行調取陳日津八十六年七
      月二十四日之提款單各一紙（郵政儲金匯業局八十六年十二月三日00000
      000－00七號函及臺灣銀行信義分行八十六年十二月五日銀義營字第六四
      九二號函參照），並有被告庭提之郭亮君影本一件可稽，足認屬實。被告雖辯
      稱：欲以之作為喪葬費用，並告知自訴人欲抵陳日津積欠其借款及安養、喪葬
      等費用後返還自訴人云云。惟被告若欲提出作為喪葬費用，既係馬上要用該筆
      錢，陳日津又剛去逝未久，其急於陳日津死亡（八十六年七月二十四日凌晨一
      時）當日中午十二時四十二分許即至郵局、銀行將存款全數提領，並馬上存入
      自已及其女兒郭亮君之帳戶內，若果真要用之為喪葬費，又何以存入自己及女
      兒郵局帳戶內？再若欲抵償陳日津積欠被告借款及安養費用等，則被告於八十
      六年七月二十八日即交付中華商業銀行一百萬存款及郵政定期儲金定存單九十
      九萬一千六百九十三元及金鍊子等陳日津遺物予繼承人丁○○等人，除五十萬
      元陳日津欠被告母親醫藥費之借據外（另陳日津委託乙○○代向劉敏子、王瑛
      珠週轉五十萬元及向李太太週轉六萬元部分尚難認係乙○○出借予陳日津），
      餘詳細數額如何，是否有餘或不夠抵償等，被告均無法完全提出以與自訴人清
      算之，被告於前開設定抵押部分曾舉該借據為據，稱該借款係抵押權所屬之債
      權，於此又以之為該存款抵償之標的，其均以此借款為詞塘塞所辯無可採。
（三）此外，復有有死亡證明書、遺產稅免稅證明書影本、郵局存款往來明細表、臺
      灣銀行客戶往來明細查詢單、臺北市建物登記謄本各一件，臺北市松山地政事
      務所調卷資料二卷（含土地登記申請書二件、公證書、土地建築改良物買賣所
      有權移轉契約書、戶籍謄本、贈予稅免稅證明書、抵押權設定契約書各一件）
      、臺北市○○區○○段三小段一五八九建號建物登記謄本，陳日津於中國信託
      商業銀行之存款明細、臺灣北區郵政管理局之存提款明細、臺灣銀行信義分行
      往來明細表、臺灣銀行活儲存款明細、陳日津於交通部國際電信管理局（現已
      改制為中華電信股份有限公司國際電信分公司）退休時退休給付各項一覽表、
      退休金計算表、員工退休支給、印鑑證明申請書影本等在證可佐，事證明確，
      其犯行堪以認定。
三、核被告乙○○於八十一年六月間及八月間盜用陳日津印章、印鑑等偽造建物買賣
    契約書、抵押權契約設定書，明知並無建物買賣及土地設定抵押權之情事，仍委
    由不知情之代書持向地政事務所辦理登記之行為，係犯刑法第二百十條、第二百
    十六條之行使偽造將文書罪及刑法第二百十四條之明知不實事項使公務員登載不
    實罪，又被告八十六年七月二十四日中午時許取得陳日津遺留之郵局銀行存摺及
    印章冒用死者陳日津名義蓋陳日津印章於提款單上提領存款共七十七萬二千九
    百元侵占入已，係犯刑法第二百十六條第二百十條行使偽造私文書第三百三十九
    條第一項詐欺取財罪及第三百五十五條之侵占罪被告用印章為偽造私文書之階
    段行為，而偽造私主書之低度行為應為事度之行使行為所吸收均不另論罪。關於
    房屋移轉登記及土地設定抵押權登記被告利用不知情之甲○○、易美辦理並持向
    地政機關登記為間接正犯；被告於八十一年間告發就前述房地偽造買賣契約書、
    抵押權設定契約書而行使之，並持向地政機關登記，所犯二次行使偽造私文書及
    明知不實事項使公務員登載不實犯行暨於八十六年間先後於郵局、銀行偽造提款
    單而行使之，以詐取存款，所犯行使偽造私文書及詐欺取財犯行，時間緊接，犯
    罪構成要件相同，均顯係基於概括之犯意為之，皆應依刑法第五十六條第規定論
    以一罪，並加重其刑。再被告連續行使偽造私文書及連續明知不實事項使公務員
    登載不實罪間有方法結果關係，侵占罪、連續行使偽造私文書罪與連續詐欺罪間
    有方法結果之牽連關係，均應從一重之連續行使偽造私文書罪處斷，上開二個連
    續行使偽造私文書罪，一在八十一年間乘陳日津中風後為之，一則在八十六年間
    乘陳日津死亡後為之，兩罪相距期間長久，手段不同，所為犯意各別，應予分論
    併罰。
四、原審對被告論罪科刑原非無見惟查：(一)用他人真印章所蓋印文並非偽造印章之
    印文不在刑法第二百十九條所定必須沒收之列原判決意依該條予以沒收非無違誤
    （見最高法院四十八年台上字第一一三號判例）(二)陳日津之衣物、電視、錄影機
    、冰箱、洗衣機，辦公桌、餐桌、沙發、書籍、相簿及文件等係生前即存放在台
    北市○○路○段一五０巷四０一弄二一號三樓屋內，並非由被告持有原判決認由
    被告侵占（理由見後）已有未合，被告上訴否認有犯意，依前述各情雖無可取
    ，然原判決既有可議自無可維持應由本院撤銷改判，審酌兩造間姑姪關係被告有
    長期照顧自訴人公親之情究被告之犯罪動機、手段造成之危害以及犯罪後之態度
    等一切情狀量處如主文第二項所示之刑，並定應執行刑。末查兩造已成立民事訴
    訟和解被告願將系爭房地返還自訴人，所冒領金錢已償還自訴人此有本院八十八
    年附民字第八三四八號和解筆錄可稽，被告經郵局退休長期照顧自訴人父親陳日
    津之生活起居至死亡為止，使自訴人等能過正常生活被告犯罪所得在本院言詞辯
    論終結前已和解全部交還。被告無前科及不良紀錄此有本院被告全國前案紀錄表
    附卷可稽經此科刑教訓信無再犯之虞，本院認所宣告之刑以暫不執行為適尚並予
    宣告緩刑三以啟自新。
五、自訴意旨又略以：陳日津死亡之後，原置放於台北市○○路○段一五０巷四０一
    弄二一號三樓之陳日津衣物、電視、錄影機、冰箱、洗衣機、辦公桌、餐桌、沙
    發、書籍、相簿等文件亦被被告侵占為己有認亦犯刑法第三百三十五條第一項之
    罪嫌。
（一）訊據被告矢口否認有自人指訴之侵占犯行並據辯稱：系爭房屋有二房間出租於
      他人，另一房間置放陳日津之上開遺物，伊從未據為己有且已逐一點交予自訴
      人收受，當時舊沙發等物有礙承租人使用才暫時移走伊無理由侵占舊傢俱，何
      況點交予自訴人後，她仍僱工搬去丟棄。
（二）本院查侵占罪之成立必先會去持有他人之物，因生不法所有意圖，易持有為所
      有始成立侵占罪查陳日津入住安泰院以至亡故前開衣物傢俱仍放原處所，被告
      並未受託保管，而房屋有二間出租故衣物家電等物集中放另一房間為自訴人所
      不爭執，至於電視、沙發因有礙承租人使用空間暫時移走，被告並無據為己有
      意思，何況早已點交自訴收受在案，既未持有他人之物又乏不法所有意圖難以
      侵占罪相繩，原判決以兩造交惡偏信自訴人之指訴尚乏補強證據予以論罪，已
      有失入。被告此部分之上訴為有理由，然自訴人認與論罪部分（冒領存款）同
      屬侵占罪不另作無罪之諭知。
六、末按親屬間犯侵占罪須告訴乃論刑法第三百三十八條定有明文，本件自訴人之訴
    涉及侵占部分並未逾六個月期間。
據上論結應依刑事訴訟法第三百六十九條第一項前段、第三百六十四條，第二百九十
九條第一項前段，刑法第五十六條、第二百十六條、第二百十條、第二百十四條、第
三百三十五條第一項，第三百三十九條第一項，第五十五條，第五十一條第五款，第
七十四條第一款罰金罰鍰提高標準條例第一條前段，判決如主文。
中     華     民     國    八十九   年      三        月     二十二     日
                            臺灣高等法院刑事第十八庭
                                審判長法  官  吳      敦
                                      法  官  陳  忠  行
                                      法  官  吳  明  峰
右正本證明與原本無異。
如不服本判決應於收受送達後十日內向本院提出上訴書狀，其未敘述上訴之理由者並
得於提起上訴後十日內向本院補提理由書（均須按他造當事人之人數附繕本）。
                                      書記官  李  華  安
中     華     民     國    八十九   年      三        月     二十四     日
附錄本案論罪科刑法條全文
刑法第二百十條
偽造、變造私文書，足以生損害於公眾或他人者，處五年以下有期徒刑。
刑法第二百十四條
明知為不實之事項，而使公務員登載於職務上所掌之公文書，足以生損害於公眾或他
人者，處三年以下有期徒刑、拘役或五百元以下罰金。
刑法第二百十六條
行使第二百十條至第二百十五條之文書者，依偽造、變造文書或登載不實事項或使登
載不實事項之規定處斷。
刑法第三百三十五條
意圖為自己或第三人不法之所有，而侵占自己持有他人之物者，處五年以下有期徒刑
、拘役或科或併科一千元以下罰金。
前項之未遂犯罰之。
刑法第三百三十九條
意圖為自己或第三人不法之所有，以詐術使人將本人或第三人之物交付者，處五年以
下有期徒刑、拘役或科或併科一千元以下罰金。
以前項方法得財產上不法之利益或使第三人得之者亦同。
前二項之未遂犯罰之。


司法院資訊處製作；財團法人民間司法改革基金會備份。
